【裁判字號】    98,易緝,4
【裁判日期】    980831
【裁判案由】    詐欺
【裁判全文】
臺灣士林地方法院刑事判決               98年度易緝字第4號
公  訴  人  臺灣士林地方法院檢察署檢察官
被      告  丙○○
上列被告因詐欺案件，經檢察官聲請以簡易判決處刑（91年度偵
字第8816號），暨移請併案審理（臺灣臺北地方法院檢察署93年
度偵緝字第815 號），本院士林簡易庭認本件不宜以簡易判決處
刑（93年度士簡字第135 號），移由本院刑事庭改依通常程序審
理，本院判決如下：
    主  文
丙○○無罪。
    理  由
一、聲請簡易判決處刑意旨略以（與公訴有同一之效力）：被告
    丙○○原在臺北縣淡水鎮紅樹林夜市作生意，甲○○係其常
    客，丙○○明知出借身分證予他人充當人頭，有幫助他人對
    第三人施用詐欺犯行之用，竟貪圖不法利益，基於幫助甲○
    ○詐欺之故意，於民國88年下半年，在臺北市○○○路某刻
    章店，允由甲○○刻用其印章，並於88年上半年某日及89年
    5 月，先後二次辦理印鑑證明予甲○○使用，並於88年11月
    22日，將補發之身分證正本，交由甲○○換貼甲○○自己之
    照片使用，嗣甲○○即持變造之身分證，而有下列行為：(一)
    於88年12月30日，向臺北市政府申請設立謹輝通商企業有限
    公司（下稱：謹輝公司），臺北市政府於同年月30日，以北
    市建商二字第88367812號函准設立登記，因而使臺北市政府
    對於公司登記事項為不實之登載，足以使臺北市政府對公司
    之登記事項，發生管理不正確之損害。(二)於89年7 月27日，
    甲○○復基於同一犯意，向臺北市政府申請，受讓全球樂股
    份有限公司（下稱：全球樂公司）股東丘劍惠一萬股、丁榮
    宗二十四萬股合計股份二十五萬股之股份，及改選丙○○為
    董事長之變更登記事項，臺北市政府因而陷於錯誤，於89年
    8 月16日，以北市建商二字89320024號函，准予變更登記，
    再次使臺北市政府對公司登記事項之管理，發生管理不正確
    之損害。(三)於89年6 月間某日，向華中汽車股份有限公司（
    下稱：華中公司）之業務員莫世強購買汽車，並在臺北市○
    ○○路61號12樓，與華中公司之業務員邱盟凱辦理對保手續
    ，詐購車牌號碼６Ａ─０２５５號自用小客貨車一輛，曾信
    義（所涉詐欺部分業經法院判決無罪確定）明知上情且無資
    力，竟亦貪圖不法利益，應甲○○之邀，基於詐欺之犯意聯
    絡，於上開汽車交易中，出名為連帶保證人，華中公司不疑
    有詐，因而受有交付上開自用小客貨車予甲○○之損害。因
    認被告丙○○涉係犯刑法第214 條之使公務員登載不實罪嫌
    ，以及刑法第30條、第339 條第1 項之幫助詐欺取財罪嫌云
    云。
二、按犯罪事實應依證據認定之，無證據不得認定犯罪事實；又
    不能證明被告犯罪者，應諭知無罪之判決，刑事訴訟法第
    154 條第2 項、第301 條第1 項前段分別定有明文。再按犯
    罪事實之認定，應憑證據，如未能發現相當證據，或證據不
    足以證明，自不能以推測或擬制之方法，以為裁判基礎；又
    認定不利於被告之事實，須依積極證據，茍積極證據不足為
    不利於被告事實之認定時，即應為有利於被告之認定，更不
    必有何有利之證據，有最高法院40年台上字第86號、30年上
    字第816 號判例可資參照。而認定犯罪事實所憑之證據，無
    論為直接證據或間接證據，其為訴訟上之證明，須於通常一
    般之人均不致於有所懷疑，而得確信其為真實之程度者，始
    得據之為有罪之認定，倘其證明尚未達到此一程度，而有合
    理性懷疑之存在時，即無從為有罪之確信，亦有最高法院76
    年台上字第4986號判例足資參酌。
三、公訴意旨認被告丙○○涉犯刑法第214 條使公務員登載不實
    罪嫌，則另以謹輝公司之設立登記卷影本、全球樂公司案卷
    影本分別佐證臺北市政府准許謹輝公司之設立登記及甲○○
    以被告丙○○之名義登記為謹輝公司之股東之事實、甲○○
    以被告丙○○之名義受讓丘劍惠全球樂公司一萬股及丁榮宗
    二十四萬股之事實、甲○○以被告丙○○之名義當選全球樂
    公司為董事長，並申請變更登記之事實，為其主要論據。又
    認被告丙○○涉犯幫助詐欺取財罪嫌，則係以被告丙○○於
    偵查時之陳述（91年12月3 日、91年12月19日偵訊筆錄）、
    告訴代理人乙○○之指述、甲○○所出具由華中公司留存之
    上開變造身分證影本一份、證人邱盟凱結證內容、證人即甲
    ○○之前妻秦友煌之結證內容（91年12月3 日偵訊筆錄）、
    臺北市政府89年6 月29日北市監三字第２０８９Ａ２５９２
    ４號就車牌號碼６Ａ
    ─０２５５號自用小客貨車輛准予辦理附條件買賣之設定登
    記函為主要論據。
四、訊據被告丙○○固坦承應甲○○之邀約，同意擔任謹輝公司
    之董事，而將其國民身分證借予甲○○辦理公司設立登記事
    宜，惟堅決否認有何幫助詐欺取財、使公務員登載不實之犯
    行，辯稱：伊雖然同意甲○○持伊國民身分證辦理謹輝公司
    設立登記事宜，惟伊並不知悉、更未同意甲○○將伊國民身
    分證換貼甲○○照片，亦不知悉受讓全球樂公司股份之事；
    車號6A-0255 號自用小貨車部分，亦係甲○○持已換貼甲○
    ○照片之「丙○○」國民身分證，冒伊名義而購買，伊亦全
    不知情等語。經查：
  (一)被告丙○○坦承應甲○○之邀約，同意借名擔任謹輝公司之
    負責人，而將其國民身分證借予甲○○辦理公司設立登記事
    宜等情，有卷附謹輝公司設立登記案卷存卷可按，復據證人
    甲○○於本院審理時結證稱：伊大概在87、86年，就是謹輝
    公司成立前一到二個月之間，在臺北市北投某泡沫紅茶店向
    丙○○說，伊要成立一家公司作超市的生意，但伊信用不好
    ，要請丙○○幫忙作負責人。丙○○同意後，伊就跟丙○○
    拿國民身分證正本，丙○○同意讓伊代刻印章等語（參見本
    院98年7 月27日審判筆錄，本院卷第65頁），則被告丙○○
    確有同意擔任謹輝公司負責人，並提供自己之國民身分證，
    供甲○○辦理謹輝公司設立登記，至堪認定。
  (二)惟公訴人以被告丙○○與甲○○共同基於偽造文書之犯意聯
    絡，推由甲○○持丙○○之國民身分證換貼甲○○自己之照
    片使用，進而由甲○○持變造之「丙○○」國民身分證於88
    年12月30日，向臺北市政府申請設立謹輝公司云云，顯與客
    觀事實未符。此觀經濟部中部辦公室91年12月6 日經（91）
    字中辦三字第09130932250 號函檢附謹輝公司登記案卷內所
    附丙○○國民身分證（88年11月22日補發）影本，並未換貼
    甲○○照片自明。證人甲○○亦結證稱：伊並未將丙○○交
    付之國民身分證換貼自己之照片予以變造。伊在謹輝公司完
    成設立登記後，已將身分證正本交還丙○○。伊係留下影本
    ，再看報紙、提供自己照片予一位「陳先生」，偽造換貼甲
    ○○相片之「丙○○」國民身分證等語在卷（參見本院98年
    7 月27日審判筆錄，本院卷第67頁），核與其於90年3 月21
    日初因持有偽造之「丙○○」國民身分證委託吳文吉代辦汽
    車過戶手續，為警發現該國民身分證係偽造而循線查獲逮捕
    後，歷次警詢、偵訊所陳：扣案換貼甲○○相片之「丙○○
    」國民身分證1 張，係向丙○○借用其身分證影本後，循自
    由時報刊登之廣告，在臺北市○○路216 巷口，以4 萬元代
    價委請姓名、年籍不詳，綽號「陳先生」之成年男子偽造後
    ，持用迄今等語，相互核符（分別參見90年3 月22日警詢筆
    錄，臺灣士林地方法院檢察署90年度偵字第3536號卷【下稱
    ：第3536號卷】第4 頁至第11頁；90年3 月22日偵訊筆錄，
    第3536號卷第17頁至第20頁；90年4 月20日偵訊筆錄，第35
    36號卷第21頁至第23頁）。而甲○○為警扣案之疑似偽造之
    「丙○○」國民身分證（以臺灣士林地方法院檢察署90年度
    保管字第01917 號保管單保管），經送內政部警政署刑事警
    察局鑑驗結果，亦認該送鑑身分證上螢光暗記與標準身分證
    樣張不符，且無浮水印，該身分證判係偽造，有該局90年3
    月29日刑鑑字第43161 號鑑驗通知書在卷可憑（參見臺灣士
    林地方法院檢察署90年度偵字第3536號卷，第41頁），互核
    又相一致，足認證人甲○○所述與事實相符，可以採信。
  (三)至公訴人所指甲○○持換貼自己照片之「丙○○」國民身分
    證，於89年7 月27日，向臺北市政府申請受讓全球樂公司股
    東丘劍惠一萬股、丁榮宗二十四萬股合計股份二十五萬股之
    股份，及改選丙○○為董事長之變更登記事項，臺北市政府
    因而陷於錯誤，於89年8 月16日，以北市建商二字89320024
    號函，准予變更登記，致臺北市政府對公司登記事項之管理
    ，發生管理不正確之損害等情，固據證人甲○○結證明確（
    參見本院98年7 月27日審判筆錄），並有臺北市政府建設局
    89年10月9 日北市建商二字第89336779號函檢送之全球樂公
    司登記案卷及登記事項卡內所附已換貼甲○○照片之偽造「
    丙○○」國民身分證影本、上開登記事項可以佐證，惟被告
    丙○○究竟就甲○○此部分所為，有何犯意聯絡、行為分擔
    ，仍待檢察官提出積極證據，以為證明。公訴人雖執被告丙
    ○○之「自白」為其論據，惟細繹公訴人所指載有被告丙○
    ○「自白」之91年12月3 日以及91年12月19日2 次偵訊筆錄
    （分別參見臺灣士林地方法院檢察署91年度偵緝字第4710
    號卷，第17 0頁至第175 頁；臺灣士林地方法院檢察署91年
    度偵緝字第470 號卷第180 頁至第183 頁），被告丙○○均
    僅坦承曾拿88年11月22日補發之國民身分證正本予甲○○，
    並借用名義供甲○○辦理謹輝公司之設立登記，全球樂公司
    部分伊根本不知情（另參見90年4 月25日偵訊筆錄，臺灣士
    林地方法院檢察署90年度偵字第3536號卷【下稱：第3536號
    卷】，第26頁至第27頁），並未坦承有何與甲○○共同變造
    、偽造國民身分證或行使變造、偽造國民身分證，使公務員
    登載不實之犯行，聲請簡易判決處刑書所載被告丙○○業已
    自白本案犯罪事實云云，顯有誤會。又證人甲○○亦到庭結
    證稱：「（問：89年7 月27日你是否有向台北市政府申請受
    讓全球樂公司股東邱劍惠1 萬股，還有丁榮宗24萬股的股份
    ？）有。」「（問：當時申請受讓股份的證件是不是用偽造
    的丙○○身分證申請的？）是。」「（問：本件受讓股份的
    事情，你有無事先告知丙○○？）沒有。」「（問：全球樂
    公司改選丙○○為董事長的會議，你是不是有冒用丙○○名
    義簽名、用印？）是。」等語在卷，核與其於90年3 月21日
    因持有署名「丙○○」偽造國民身分證委託吳文吉代辦汽車
    過戶手續，為警發現該「丙○○」國民身分證係屬偽造而循
    線查獲後，於偵訊時所陳：丙○○只知道伊借用其名義去成
    立謹輝公司，因為那時伊信用不好，伊有跟丙○○說日後公
    司賺錢再分紅給他，其他的事情丙○○都不知道（參見90年
    10 月3日偵訊筆錄，第3536號卷第67頁至第69頁）、丙○○
    僅知悉伊以丙○○之名義開公司，並不知道伊偽造壹張貼有
    伊照片之「丙○○」身分證；全球樂公司在89年更換負責人
    為丙○○，係伊以換貼伊照片之假身分證交給全球樂股東去
    辦理，在89年8 月11日全球樂公司董事長始變更為丙○○，
    伊就以丙○○名義經營全球樂公司等語（分別參見90年12月
    14 日 偵訊筆錄，第3536號卷，第70頁至第72頁；91年1 月
    31日偵訊筆錄，第3536號卷，第77頁至第79頁），均相符合
    。此外，甲○○為籌設全球樂公司，均持用換貼自己照片之
    偽造「丙○○」國民身分證，佯為「丙○○」與全球樂公司
    股東丁榮宗簽訂「合作協議書」、房屋租賃合約，另向全球
    樂公司監察人陳鵬雲借款，並未見被告丙○○參與其中，均
    據丁榮宗（參見91年8 月30日偵訊筆錄，臺灣士林地方法院
    檢察署91年度偵緝字第4710號卷【下稱：第4710號卷】，第
    37頁至第40頁、91年11月18日偵訊筆錄，第4710號卷第118
    頁至第119 頁；91年12月3 日偵訊筆錄，第4710號卷第149
    頁）、陳鵬雲（91年9 月5 日偵訊筆錄，第4710號卷，第50
    頁至第52頁；91年11月18日偵訊筆錄，第4710號卷第118 頁
    ；91 年12 月3 日偵訊筆錄，第4710號卷，第148 頁）證述
    在卷，亦堪認係甲○○於本院審理時所證與事實相符。
  (四)又甲○○與曾信義基於意圖為自己不法所有之詐欺犯意聯絡
    ，於89年6 月間某日，由甲○○持偽造之「丙○○」國民身
    分證，佯為丙○○，並由曾信義任連帶保證人，向華中公司
    之業務員莫世強購買車牌號碼６Ａ─０２５５號自用小客貨
    車一部等情，固據甲○○證述在卷，至堪認定。惟被告丙○
    ○就此詐欺取財犯行，於甲○○、曾信義實行詐欺取財之構
    成要件事實之全部過程，並未在場，客觀上並無行為分擔。
    此外，被告丙○○主觀上就此部分詐欺取財犯行，亦無犯意
    聯絡，此參證人甲○○所證：「（問：89年6 月間是不是有
    用丙○○的名義向華中汽車公司購買車號6A-0255 號一輛？
    ）對。」「（問：當時是不是用偽造的丙○○身分證去買的
    ？）是。」「（問：事先有無告知丙○○說用他的名義買車
    ？）沒有。」等語在卷，可以佐證。至甲○○持用換貼甲○
    ○照片之偽造「丙○○」國民身分證購車乙情，既不在被告
    丙○○提供其國民身分證正本供甲○○辦理謹輝公司設立登
    記時所得預見之範圍，自不能執此認被告丙○○涉有幫助詐
    欺取財罪嫌。
  (五)公訴人雖以甲○○曾於偵查中供述，係以30到50萬元的代價
    ，得被告丙○○之同意，取得丙○○身分證云云，推認被告
    丙○○不單只是擔任公司之名義負責人，且同意提供偽造身
    分證供甲○○作變造、偽造的情事，否則所為豈與30萬元至
    50萬元之獲利相當？然查，被告丙○○提供國民身分證正本
    予甲○○時，主觀上僅認知甲○○將持其國民身分證辦理謹
    輝公司之設立登記，已據證人甲○○迭為證述在卷，業如前
    述。至公訴人所指被告丙○○提供國民身分證可獲「30萬元
    至50萬元」之對價云云，僅係甲○○之口惠，實際上根本從
    未給付（分別參見證人甲○○90年3 月22日警詢筆錄，第35
    36號卷第4 頁至第11頁）；況甲○○既有意偽造丙○○國民
    身分證，嗣並佯為「丙○○」從事各項法律行為，脫免自己
    之民、刑事責任，僅因在夜市向擺攤之被告丙○○購物而認
    識，萍水相逢，豈有將自己擬佯冒被告丙○○身分從事違法
    犯行之犯罪計畫，坦承相告，復允以重金對價之理？益徵甲
    ○○向被告丙○○借得國民身分證時，所謂分紅、30萬元至
    50萬元之說詞，確係如甲○○於本院及偵查中所述，因自己
    信用不佳，係為供設立謹輝公司之用，較為合理。參以甲○
    ○初次取得丙○○之國民身分證後，確係持以供辦理謹輝公
    司設立登記之用，並隨即將之返還丙○○，保留影本，再另
    起意偽造，嗣有關全球樂公司之變更登記事宜，即持換貼甲
    ○○照片之偽造「丙○○」國民身分證辦理，均如前述，實
    與聲請簡易判決處刑書所指甲○○取得丙○○國民身分證後
    ，以換貼自己照片方式之「變造」手法不同。倘甲○○確已
    徵得被告丙○○之同意，佯其身分而為聲請簡易判決處刑書
    之各項犯行，何不逕以丙○○國民身分證逕為換貼照片變造
    之，以提高仿真度，亦較為便利？是公訴人據此推論被告丙
    ○○與甲○○有變造、偽造身分證的犯意聯絡，其犯意聯絡
    範圍甚且兼及甲○○所有不法犯行，顯然無據。
  (六)至公訴人又執到場為甲○○購車作保之證人曾信義所供：丙
    ○○曾跟他說謹輝公司要伊去作保，是丙○○介紹的（參見
    91年10月22日偵訊筆錄，臺灣士林地方法院檢察署91年度偵
    緝字第470 號卷，第98頁至第101 頁），因認被告丙○○雖
    在購買車號６Ａ─０２５５號自用小客貨車時並未到場，而
    是甲○○持偽造身分證到場辦理該車附條件買賣事宜，然被
    告丙○○對於此部分之行使變造國民身分證、詐欺取財之犯
    行仍有犯意聯絡云云。惟查，曾信義既以被告身分而為上開
    供述內容，未有具結擔保其所供之真實性；況曾信義既係詐
    欺共犯，並以伊係為丙○○本人擔任購買上開自用小客貨車
    之連帶保證人，並非為甲○○作保為其主要防禦方法，則被
    告丙○○本人究有無意願購車，即為重要待證事實。從而，
    曾信義顯與本案被告丙○○利害關係相反；再者，其係因丙
    ○○之故，始與甲○○結識，雖到場作保因而自甲○○獲有
    5000元之報酬，然終因明知甲○○持用換貼丙○○照片之國
    民身分證，佯以丙○○名義購車，卻仍任連帶保證人，因而
    獲罪，為臺灣高等法院95年度上訴字第545 號判決以其共同
    犯行使偽造私文書罪，處有期徒刑陸月，如易科罰金以銀元
    參佰元折算壹日，業經最高法院駁回上訴確定，則其所供尚
    不得逕為不利被告丙○○認定之依據。
五、綜上所述，被告丙○○同意擔任謹輝公司之負責人，並提供
    其國民身分證供甲○○辦理謹輝公司之設立登記，甲○○亦
    持未經偽、變造之丙○○國民身分證影本辦理，並無公訴人
    所指就負責人身分登載不實之情形；又甲○○固確基於偽造
    國民身分證、使公務員登載不實之犯意，持用換貼自己照片
    之偽造「丙○○」國民身分證，向臺北市政府申請，受讓全
    球樂公司股東丘劍惠一萬股、丁榮宗二十四萬股合計股份二
    十五萬股之股份，及改選丙○○為董事長之變更登記事項，
    致臺北市政府承辦人於職務上所掌公文書為不實之登記；復
    承前犯意暨另與曾信義另基於詐欺取財之犯意聯絡，由甲○
    ○佯以「丙○○」與華中公司簽訂附條件買賣契約，詐得車
    牌號碼６Ａ─０２５５號自用小客貨車一部，惟據檢察官所
    舉證據，均不足以認定被告丙○○知悉甲○○另行偽造換貼
    甲○○照片之「丙○○」國民身分證，或就被告甲○○、共
    犯曾信義上開犯行有何犯意聯絡、行為分擔。此外，復查無
    其他積極證據，足資證明被告有何該當檢察官所指稱之使公
    務員登載不實、幫助詐欺取財之犯行，自不能證明被告丙○
    ○犯罪，揆諸前揭判例意旨，自應諭知被告丙○○無罪之判
    決。
六、至甲○○所涉犯偽造特種文書、偽造署押、偽造私文書及使
    公務員登載不實罪嫌部分，業據其坦承在卷，應另由檢察官
    為適法之偵處。
七、臺灣臺北地方法院檢察署檢察官93年度偵緝字第815 號移送
    併辦意旨略以：被告丙○○明知其並未實際擔任謹輝公司負
    責人之事實，竟與甲○○共同基於為他人逃漏稅捐之概括犯
    意，將其登記為虛設行號之謹輝公司負責人，使謹輝公司得
    於88年12月至90年4 月間，在為實際交易及出貨事實下，虛
    偽開立銷貨發票146 張，金額計新臺幣285,313,916 元，幫
    助僑開企業有限公司等23家營業人逃漏營業稅14,265,699元
    ，因認被告丙○○此部分犯行與臺灣士林地方法院檢察署91
    年度偵字第8816號聲請簡易判決處刑書所載犯罪事實有關謹
    輝公司部分，具有牽連犯之裁判上一罪關係，爰移請併案審
    理云云。惟臺灣士林地方法院檢察署91年度偵字第8816號聲
    請簡易判決處刑書（與提起公訴有同一之效力）所載被告丙
    ○○有關謹輝公司部分之犯罪事實，經本院審理後，既為無
    罪之諭知，與移送併辦意旨所指犯罪事實即無牽連犯之裁判
    上一罪關係可言，應退由臺灣臺北地方法院檢察署檢察官另
    為適法偵處。
據上論斷，應依刑事訴訟法第452 條、第301 條第1 項前段，判
決如主文。
本案經檢察官鄭富城到庭執行職務。
中    華    民    國    98    年    8     月    31    日
                  刑事第五庭審判長法  官  李育仁
                                  法  官  黃雅君
                                  法  官  許辰舟
以上正本證明與原本無異。
如不服本判決，應於收受送達後10日內向本院提出上訴狀，其未
敘述上訴理由者，應於上訴期間屆滿後20日內向本院補提理由書
狀（均須按他造當事人之人數附繕本）。
                                  書記官  周玉惠
中    華    民    國    98    年    9     月    8     日


司法院資訊處製作；財團法人民間司法改革基金會備份。
